臺灣高等法院臺中分院刑事判決　　　　 94年度上易字第902號
上　訴　人
即自 訴 人　育俊有限公司
代　表　人　甲○○
自訴代理人　張淑琪律師
被　　　告　丙○○
上列上訴人因詐欺等案件，不服臺灣臺中地方法院93年度自字第
173號中華民國94年5月31日第一審判決，提起上訴，本院判決如
下：
    主  文
上訴駁回。
    理  由
一、自訴及上訴意旨略以：緣設於臺中縣大里市○○路1017號之
    義堅實業有限公司（以下簡稱義堅公司）係從事「鞋類批發
    業」，負責在臺灣地區接受鞋類訂單並購買材料後，供其設
    於大陸之子公司順裕鞋廠加工生產，而被告丙○○為義堅公
    司之總經理，同案被告蘇友義則為義堅公司之董事長，二人
    均實際負責義堅公司及順裕鞋廠之經營。詎被告丙○○與同
    案被告蘇友義明知義堅公司之財務狀況不佳，已無力支付貨
    款，竟共同基於為自己不法所有之概括犯意，自民國93年9
    月起至同年11月24日止，仍佯作尚有資力，一方面反於先前
    與自訴人育俊有限公司小額買賣之交易方式，連續密集向自
    訴人大量購入ＰＵ皮料，總交易金額達新臺幣（下同）232
    萬7千5百31元；另方面則掏空義堅公司資產，遂行惡性倒閉
    之計畫，嗣義堅公司所簽發用以支付第一期貨款之支票，經
    屆期提示，不獲付款，且迄今分文未付，自訴人始知受騙上
    當。另自訴人於93年11月26日曾交付義堅公司ＰＵ皮料一批
    ，貨款共計90萬元，由義堅公司以該公司名義報關出口，到
    貨通知書上之受貨人原載明為順裕鞋廠，惟自訴人於93年11
    月29日得知義堅公司已無付款能力後，即欲解除契約，追回
    該批貨物，詎被告竟另行起意，基於為自己不法所有之意圖
    ，於同日指示義堅公司職員乙○，向代辦報關業務之啟宙報
    關有限公司更改受貨人為「耐立公司」，而將該批貨物，易
    持有為所有，全數侵占入己，經自訴人以存證信函要求被告
    協助辦理退關，交還貨物，然被告均置之不理，因認被告與
    同案被告蘇友義共同連續涉犯刑法第339條第1項之詐欺取財
    罪嫌，另單獨涉有同法第336條第2項之業務侵占罪嫌。又原
    審僅以勞工保險局函復之被告歷年投保資料，未曾以義堅公
    司為投保單位即認被告未參與公司之經營云云，顯有違誤；
    被告於原審供承伊投資義堅公司700萬元，其哥哥楊正育投
    資200萬元，合計投資額高於蘇友義，應為義堅公司最大股
    東，核與證人蘇明華所證相符，原審以蘇明華與自訴人利害
    與共關係密切，不予採信，其採證顯有違法；證人莊文聰、
    葉麗容之證詞均能證明被告確為義堅公司總經理，且負責該
    公司之財務；從義堅公司傳真給順裕公司之出貨明細表，其
    上均有C.C.楊總字樣，可證義堅公司所有文件，均轉呈被告
    核示，而證人廖育泉亦聽從被告之指示，是被告應實際參與
    義堅公司之經營，又93年11月26日交付義堅公司PU皮料係在
    被告指示下更改受貨人為耐立公司，更可證被告參與義堅公
    司之經營云云。
二、按犯罪事實應依證據認定之，無證據不得認定犯罪事實；不
    能證明被告犯罪或其行為不罰者，應諭知無罪之判決，刑事
    訴訟法第154條第2項、第301條第1項分別定有明文。其次，
    告訴人之告訴，係以使被告受刑事訴追為目的，是其陳述是
    否與事實相符，仍應調查其他證據以資審認；認定犯罪事實
　　所憑之證據，雖不以直接證據為限，間接證據亦包括在內；
  　然而無論直接或間接證據，其為訴訟上之證明，須於通常一
　　般之人均不致有所懷疑，而得確信其為真實之程度者，始得
  　據為有罪之認定，倘其證明尚未達到此一程度，而有合理之
    懷疑存在時，事實審法院復已就其心證上理由予以闡述，敘
　　明其如何無從為有罪之確信，因而為無罪之判決，尚不得任
  　意指為違法，最高法院著有52年臺上字第1300號、76年台上
    字第4986號判例可資參照。
三、本件自訴人認被告涉犯連續詐欺取財及業務侵占罪嫌，無非
　　係以(一)被告係義堅公司之總經理；(二)同案被告蘇友義曾於93
    年11月間，以需支付義堅公司員工薪資為由向案外人山姆森
    國際貿易有限公司（以下簡稱山姆森公司）借款美金6萬零
    883元，經山姆森公司如數匯款後，同案被告蘇友義即於93
    年11月26日將該筆借款連同義堅公司之其餘款項全部提領一
    空，捲款而逃，並於93年11月28日飛往加拿大，滯留不歸；
    而順裕鞋廠之二名臺籍幹部蘇碩堅（即同案被告蘇友義之子
    ）、呂協理（即同案被告蘇友義之妻舅）亦於同年月26日在
    同案被告蘇友義安排下，先行出境，行蹤不明，失去聯絡，
    致該鞋廠群龍無首，而由該鞋廠所在地管理區錦廈區委會接
    管；(三)順裕鞋廠自93年6月間起即因未支付伙食外包費導致
    工廠停伙，並自同年9月間起，即積欠員工薪資未發，嗣於
    93年11月29日，始由山姆森公司董事長與錦廈區委會達成代
    墊餐費及薪資之協議；(四)93年11月29日錦廈區委會李根旺主
    任以電話要求被告出面解決，被告竟表示要放棄順裕鞋廠之
    經營，不願善後等情，並提出義堅公司變更登記資料、自訴
    人公司對帳單、成品交運單、發票、義堅公司所簽發之支票
    及其退票理由單、山姆森公司匯款資料、協議書、到貨通知
    單、存證信函等資料為其主要論據。
四、訊據被告堅決否認有何詐欺取財或業務侵占之犯行，辯稱：
    伊僅為義堅公司及該公司在大陸投資之順裕鞋廠股東，而非
    總經理，義堅公司之董事長及總經理均為蘇友義，伊未在義
    堅公司任職，而是設於大陸地區之準立貼合製品廠（以下簡
    稱準立製品廠）之總經理；義堅公司向自訴人買貨的事，均
    與伊無關，伊亦不知有買賣之事；93年11月29日蘇友義即未
    到公司上班，當日曾以電話聯絡上蘇友義，但他說不方便出
    面就掛電話了；伊原先向順裕鞋廠之協理廖育泉說準立製品
    廠會將錢送過去順裕鞋廠，但第二天發現蘇友義將銀行的錢
    均領走，所以原來的計畫就沒有辦法繼續；而義堅公司向自
    訴人購買之皮料，目前是放在深圳船公司所租用之倉庫內，
    先前伊建議義堅公司職員乙○這些貨物不可再送去順裕鞋廠
    ，因而變更受貨人名義，此舉是為避免該貨物被大陸政府沒
    收，以保障義堅公司債權人之債權，伊並未將該貨物據為己
    有等語。
五、詐欺取財罪部分：
(一)、證人蘇明華固於原審到庭證述：「問：義堅公司董事長、總
    經理各為何人？答：董事長是蘇友義，總經理是丙○○。」
    、「問：如何得知董事長、總經理各為何人？答：業界之間
    都知道，而且廖育泉不止一次跟我講，蘇友義只是小股東，
    丙○○是大股東，而且處理公司財務。」、「問：證人（指
    蘇明華）知道我的身分都是透過廖育泉？答：是，．．．。
    」（原審卷第135、137頁）；證人即山姆森公司之負責人莊
    文聰於原審時證述：「問：義堅公司總經理是誰？答：我沒
    有看過總經理是誰，我聽廖育泉說總經理是被告丙○○，他
    （指被告）是開別的行業，我從來沒有跟他（指被告）有業
    務接觸過。」、「問：你們私下見面時有無提到你與義堅公
    司業務的事情？答：沒有，我們碰面的場合沒有提到過他是
    在哪裡擔任什麼職務，我是根據廖育泉說義堅他有投資順裕
　　鞋廠，依照廖育泉之意思，好像是說義堅公司的後臺就是被
  　丙○○。」（原審卷第120頁）。證人蘇明華、莊文聰復證
    稱其等與義堅、順裕公司接洽業務時，都沒有跟被告接觸過
    （原審卷123、137頁）。是上開證人蘇明華、莊文聰得悉被
    告為義堅公司總經理一節，均非自己親身經歷之事實，而是
    來自廖育泉所告知，其等之證詞顯屬傳聞證據，此部分之證
    詞已不能作為證據資料使用。況證人廖育泉於原審作證時證
    稱：「問：是否認識莊文聰、蘇明華？答：認識。」、「蘇
    明華、莊文聰說是你跟他們介紹我（指被告）是義堅總經理
    ，是否如此？答：我是說他（指被告）是準立的楊總，並沒
    有說他是義堅或順裕的總經理。」（原審卷第182、185頁）
    ，是證人廖育泉亦否認曾經告訴證人蘇明華、莊文聰上開事
    項，自不能遽以證人蘇明華、莊文聰有瑕疵之證詞作為認定
    事實之依據。
(二)、被告係準立製品廠總經理乙節，業據被告提出載有準立製品
    廠「總經理丙○○」之「廣東省臺灣同胞投資企業確認證書
    」一份為證，足堪認定其確為準立製品廠之總經理無誤。證
　　人即原義堅公司、順裕鞋廠之業務協理廖育泉於原審結證稱
　  ：義堅公司之業務均要向董事長蘇友義報告，義堅公司並無
    總經理，財務亦由蘇友義掌管；因為被告係準立製品廠之總
    經理，所以大家都稱他「楊總」等語（原審卷第181、182頁
    ）；證人即原在義堅公司擔任會計職務之職員葉麗容於原審
    亦證述：義堅公司及個人的支票均由蘇友義簽發，存摺則放
　　在伊這裡，印章則在蘇友義那裡，領款必須蘇友義蓋章才能
  　領，蘇友義本人也可以去領款，被告是義堅公司股東，並未
    在義堅公司上班，亦無支領義堅公司薪水，因為他在大陸設
    有準立製品廠，所以都稱呼他「楊總」，義堅公司並無總經
　　理，所有事務均是蘇友義在決策，財務亦是由蘇友義管理，
  　業務則由廖育泉負責，但重要決策亦須蘇友義授權，義堅公
    司員工薪水都是靠順裕鞋廠付給義堅公司之薪水支付，被告
    並未處理過義堅公司之財務，只有三至四次因義堅公司票款
　　不足，而向被告調借等語，就被告並非義堅公司之總經理，
  　義堅公司並未設置總經理職位，且義堅公司財務均是由同案
    被告蘇友義負責，稱呼被告「楊總」是因為他是準立製品廠
    之總經理各節（原審卷第144至148頁），均相符合。且觀諸
    證人廖育泉及葉麗容原分別為順裕鞋廠及義堅公司之職員，
    義堅公司及順裕鞋廠突然宣告倒閉，對其權益影響甚鉅，如
　　被告確為義堅公司及順裕鞋廠之經營管理階層，其二人當無
  　故為有利於被告之證言之可能，因此其二人前揭證述應堪採
    信。
(三)、再者，經原審依職權向勞工保險局調取被告歷年投保資料，
    其勞工保險之投保單位亦未出現過「義堅公司」名稱，有勞
    工保險局94年4月13日保承資字第09410254900號書函在卷可
    稽（原審卷第171頁），因此自訴人指訴被告係義堅公司總
    經理等情，自難憑採。又證人廖育泉雖證述：被告曾說是義
　　堅公司之大股東，蘇友義亦如此說等語，惟經原審依職權向
　  財團法人金融聯合徵信中心查詢結果，義堅公司之董事即同
    案被告蘇友義之出資額為二百萬元，而被告之出資額為一百
　　四十萬元，另被告之兄弟楊正育則為四十萬元等情，有公司
　  董監事及經理人名單一份在卷可稽（原審卷第168頁），由
    上開登記資料觀之，即使被告與其兄弟楊正育之出資額總和
    ，仍小於同案被告蘇友義一人之出資額，因此義堅公司之最
    大股東應係同案被告蘇友義而非被告。進一步言，被告雖於
    原審供承伊出資700萬元、楊正育出資200萬元、蘇友義出資
    800萬元等語，顯然被告出資700萬元仍非最大股東，須加上
    其兄楊正育200萬元合計900萬元始成為義堅公司最大股東，
    惟依公司法第108條規定有限公司應設董事執行業務及代表
    公司，因此義堅公司業務之執行者，仍係身任董事職務之同
    案被告蘇友義，被告既僅具股東身分，而為單純之投資者，
    在有限公司經營者與投資者分離之情形下，其並不具有參與
    公司之經營管理或代表公司之權利，因此即使被告身為義堅
    公司之最大股東，除有積極證據足以證明被告實際上確有參
    與義堅公司業務之決策及執行，否則仍難令其就義堅公司之
    業務執行等事項負責。惟自訴人就此並未提出足以令本院形
    成此項心證之證據，自難認被告有參與執行義堅公司之業務
    。至自訴人所提出由義堅公司傳真給順裕鞋廠之出散貨明細
    表上雖有：「C.C.楊總」之記載，且縱義堅公司確實將該明
    細表併傳真予被告知悉，亦無法逕予推斷被告有參與義堅公
    司之經營。是該明細表亦不能採為對被告不利之證據。
(四)、另自訴人雖指訴在同案被告蘇友義失去聯絡，潛逃國外後，
    順裕鞋廠因為積欠員工薪資及伙食外包費而遭其所在地管理
    區錦廈區委會接管，經錦廈區委會李根旺主任於93年11月29
    日，以電話要求被告出面解決，被告竟表示要放棄順裕鞋廠
    之經營，不願善後等情。惟查，證人廖育泉於原審證陳：在
    93年11月28日伊打電話回臺灣問蘇友義，為何順裕鞋廠之幹
    部都不見了，他就說工廠他不要了，並叫伊離開順裕鞋廠，
    伊即離開，後來被告叫伊先回去工廠，安撫員工，以防暴動
    ，翌日中午他會請準立製品廠先送錢過來發薪水，伊想為了
    員工及工廠，如果有人願意接手公司，出面解決薪水及公司
    營運事項也是好事，所以就回去順裕鞋廠，後來是丙○○之
    哥哥楊正育發現蘇友義將銀行的錢都領走了，所以跟伊說在
    此情形下，無法再拿錢出來等語，而證人莊文聰亦證稱：關
    於93年11月29日被告說義堅公司被蘇友義虧空所以不願意再
    幫忙乙事，是聽廖育泉所說，伊並未與被告接洽等語；證人
    蘇明華亦證述：在93年11月29日均是由廖育泉聯絡被告，當
    時並未與被告直接接洽等語，是證人莊文聰及蘇明華於順裕
    鞋廠被錦廈區委會接管之際，既未與被告直接洽商，且證人
    廖育泉應無偏袒被告之可能，亦如前述，因此關於其證述被
    告知悉同案被告蘇友義放棄義堅公司及順裕鞋廠之經營時之
    反應及處理情形等情，應堪採信。而被告就義堅公司之出資
    額為140或700萬元等情，業如前述，則在其投資金額並非少
    數之情形下，擬再行挹注資金，以化解順裕鞋廠及義堅公司
    之危機，維持正常運作，惟因事後發覺義堅公司銀行資金已
    遭提領一空，而經衡量後，不願再行出資，亦屬人情之常，
    自不能因被告曾表示願意出資解除義堅公司之危機而認其確
    有負責義堅公司之財務或參與義堅公司業務經營。另義堅公
    司為有限公司，被告僅就其出資額，對義堅公司負其責任，
    並無再行出資解救義堅公司及順裕鞋廠危機之義務，當亦無
    法因被告事後拒絕再行出資，遽認其就義堅公司與自訴人之
    交易行為，亦具有詐欺之不法意圖。
(五)、又自訴人指訴同案被告蘇友義在山姆森公司應其要求匯款後
    ，即於93年11月26日將該款項連同義堅公司其餘款項提領一
    空，捲款而逃等情。然依自訴人前揭指訴，取走山姆森公司
    匯款及義堅公司相關款項者，乃為同案被告蘇友義，並非被
    告，其復未能就被告對於同案被告蘇友義擅自取走前揭款項
    之行為，有何犯意聯絡，舉出任何證據證明之；再參以同案
    被告蘇友義業於93年11月28日由桃園中正機場出境等情，亦
    有入出境查詢結果附卷可查 (原審卷第32頁)，如被告就前
    揭行為與同案被告蘇友義有犯意聯絡，理應與同案被告蘇友
    義一樣避走他鄉，而無繼續指示證人廖育泉安撫順裕鞋廠之
    員工，並一度打算再提撥資金至順裕鞋廠以解除其危機。是
    由被告在同案被告蘇友義出境失去蹤影後之舉措觀之，縱同
    案被告蘇友義確有涉犯詐欺取財罪嫌，亦難認被告與同案被
    告蘇友義有何犯意聯絡及行為分擔。
(六)、自訴人提出之義堅公司變更登記資料、對帳單、成品交運單
    、發票、義堅公司所簽發之支票及其退票理由單、存證信函
    等資料，係證明義堅公司曾向自訴人訂購貨物，且嗣後有積
    欠貨款未為給付之事實，並不能證明被告有參與義堅公司實
    際經營，此部分之證據資料欠缺聯繫因素，亦不足用以證明
    被告有何詐欺取財之不法犯行。
六、業務侵占罪部分：
(一)、自訴人雖指訴因義堅公司不能支付貨款，所以已以口頭方式
    解除與義堅公司關於93年11月26日所交付之ＰＵ皮料一批之
    買賣契約，而被告基於義堅公司總經理之業務關係持有該批
    已屬自訴人所有之貨物，卻於同年月29日以更改受貨人之方
    式，易持有為所有，而將之侵占入己云云。證人蘇明華雖證
    稱述：曾請莊文聰去談退貨的事，而伊本人第一次是跟廖育
    泉要求解約、退貨，後來再找乙○，希望他們辦理退關將貨
　　還給伊，以減輕伊損失；但乙○說他已經找不到董事長及總
  　經理；最後伊再找啟宙報關行之雷先生，但他說至少要六十
    萬元才願意將貨物還給伊等語（原審卷第136頁）。然證人
    莊文聰證稱：自訴人並未請伊去跟義堅公司處理解除買賣契
　　約之事，只有找伊去協商退貨等語（原審卷第133頁）；而
　  證人廖育泉亦證稱：蘇明華並未向伊說過退貨之事等語（原
    審卷第195頁）；至於乙○僅係義堅公司之職員等情，亦據
    證人蘇明華證述明確，而啟宙報關行之雷先生更非義堅公司
    之負責人或代理人，因此乙○及雷先生均無法代義堅公司受
    領解除契約之意思表示。況自訴人雖以義堅公司已不能支付
    貨款為由，主張取得法定解除權，然自訴人對義堅公司請求
　　貨款之債權，給付之標的為金錢，而屬種類之債，並無所謂
  　給付不能之問題，因此自訴人自不能依民法第256條主張因
    義堅公司給付不能而解除契約。又查自訴人於93年11月26日
    交付予義堅公司之ＰＵ皮料，其貨款之支付日期應為94年1
    月下旬等情，亦經證人蘇明華證述無訛（原審卷第142頁)。
    則在其所指訴被告以更改受貨人之方式侵占該貨物之時間（
    93年11月29日），義堅公司之貨款履行期尚未屆至，自訴人
    亦無由依據民法第254條之規定，以義堅公司遲延給付，經
    定期催告後仍不於期限內履行，而解除契約。換言之，在93
    年11月29日自訴人尚未取得任何法定解除權，縱其向義堅公
    司為解除契約之意思表示，仍不生合法解除契約之效力。準
    此，自訴人於93年11月26日因買賣而交付予義堅公司之ＰＵ
    皮料一批，在更改受貨人之時，所有權仍屬義堅公司所有。
    自訴人指訴其仍為該貨物之所有權人云云，核屬無據。
(二)、再者，被告並非義堅公司之總經理，亦未在義堅公司擔任任
    何職務乙節，已如前述，因此被告並非因從事業務而持有自
    訴人出賣予義堅公司貨物之人；又自訴人於93年11月26日所
    交付之ＰＵ皮料一批，在同年月29日更改受貨人之際，該批
    ＰＵ皮料仍屬義堅公司所有，已如前述，則縱認被告有持有
    該貨物之事實，亦非為自訴人而持有，被告縱有指示義堅公
    司乙○將受貨人名稱改為耐立公司，亦與業務侵占罪之構成
    要件有間。又自訴人並未曾舉證證明耐立公司與被告有何密
    切關聯，則被告如有為自己不法所有之意圖，大可直接將該
    貨物之受貨人更改為由其擔任總經理之準立製品廠即可立即
    取得該貨物之占有，又何須再透過耐立公司而大費周章？是
　　亦難認被告令乙○更改受貨人之舉，有何不法所有之意圖。
七、綜上所述，自訴人所提出之證據，均不足以證明被告有詐欺
    取財及業務侵占罪嫌，此外，復查無其他積極證據足以證明
    被告有自訴人所指詐欺取財及業務侵占之犯行，原審以被告
    犯罪不能證明，而諭知無罪之判決。核無違誤，自訴人提起
    上訴指摘原判決不當，為無理由，應予駁回。
八、至自訴人聲請本院再次傳喚證人乙○到庭，以證明被告有指
    示其更改到貨通知單上之受貨人名稱云云，此節業據被告供
    承在卷，且本件案情已臻明確，對於本院認定被告是否涉犯
    詐欺取財及業務侵占罪嫌之心證形成並不生影響，核無再行
　　傳訊之必要，併此敘明。
據上論結，應依刑事訴訟法第368條，判決如主文。
中　　華　　民　　國　　94　　年　　10　　月　　27　　日
               刑事第八庭　審判長法　官　羅　得　村
                                 法　官　巫　政　松
                                 法　官　紀　文　勝
上列正本證明與原本無異。
不得上訴。
                                 書記官　顏　子　良
中　　華　　民　　國　　94　　年　　10　　月　　28　　日
　　　　　　　　　　　　　　　　　　　　　　　　　　　Ｆ
